臺灣宜蘭地方法院刑事裁定　　　　　　　 96年度急搜字第2號
報　告　人
即　搜索人　宜蘭縣警察局蘇澳分局
受　搜索人　甲○○
上列搜索人因犯罪嫌疑人甲○○涉嫌竊盜等案件，經報告人於民
國96年2月5日下午5時許依臺灣宜蘭地方法院檢察署檢察官之指
揮對受搜索人甲○○位於宜蘭縣南澳鄉○○路90之2號世華礦場
逕行搜索，於實施後陳報本院，本院裁定如下：
    主  文
宜蘭縣警察局蘇澳分局於民國九十六年二月五日下午五時許至下
午六時三十分許，在甲○○位於宜蘭縣南澳鄉○○路90之2號世
華礦場所為之搜索，應予撤銷。
    理  由
一、本件報告意旨略以：宜蘭縣警察局蘇澳分局於96年2月5日下
    午3時10分許，在宜蘭縣南澳鄉澳花大濁水溪上游羅東林區
    管理處和平事業區84林班地查獲馮大賢、陳家忠及陳志強等
    人盜採砂石案，同日下午5時許依臺灣宜蘭地方法院檢察署
    檢察官之指揮對受搜索人甲○○位於宜蘭縣南澳鄉○○路90
    之2號之世華礦場實施搜索，因情況急迫未及聲請核發搜索
    票，而直接對於上開處所執行逕行搜索，並已扣得世華礦場
    過磅送 (收)貨單、卡車進料日報表等物，已執行逕行搜索
    完畢，依法陳請核備等語。
二、（一）按90年1 月12日修正公布之刑事訴訟法關於搜索之規
    定採行「相對法官保留原則」之立法例，以有令狀搜索為原
    則，無令狀搜索為例外，此即刑事訴訟法第128 條第1 項、
    第2 項所規定，搜索應用搜索票，搜索票由法官簽名。搜索
    應依搜索票行之，目的在保護人民免受非法的搜索扣押，在
    搜索前先由中立、超然的司法機關判斷有無搜索之實質理由
    ，篩減無必要之搜索。惟因搜索本質上乃帶有急迫性、突襲
    性之處分，難免發生時間上不及聲請搜索票之急迫情形，故
    刑事訴訟法第130 條規定附帶搜索、第131 條（復於91年2
    月8 日再行修正公布）規定逕行搜索（緊急搜索）、第131
    條之1 規定同意搜索乃不用搜索票而搜索之例外情形，稱為
    無令狀（票）搜索。此種搜索僅為令狀搜索原則之例外，而
    非法定程序原則之例外，故縱使是此種搜索，也應遵守法定
    程式，否則仍屬違法搜索。（二）次按，刑事訴訟法第131
    條第1 項規定：「有左列情形之一者，檢察官、檢察事務官
    、司法警察官或司法警察，雖無搜索票，得逕行搜索住宅或
    其他處所：一、因逮捕被告、犯罪嫌疑人或執行拘提、羈押
    ，有事實足認被告或犯罪嫌疑人確實在內者。二、因追躡現
    行犯或逮捕脫逃人，有事實足認現行犯或脫逃人確實在內者
    。三、有明顯事實足信為有人在內犯罪而情形急迫者」、第
    2 項規定：「檢察官於偵查中確有相當理由認為情況急迫，
    非迅速搜索，24小時內證據有偽造、變造、湮滅或隱匿之虞
    者，得逕行搜索，或指揮檢察事務官、司法警察官或司法警
    察執行搜索，並層報檢察長」、第3 項規定：「前2 項搜索
    ，由檢察官為之者，應於實施後3 日內陳報該管法院；由檢
    察事務官、司法警察官或司法警察為之者，應於執行後3 日
    內報告該管檢察署檢察官及法院。法院認為不應准許者，應
    於5 日內撤銷之。」、第4 項規定：「第1 項、第2 項之搜
    索執行後未陳報該管法院或經法院撤銷者，審判時法院得宣
    告所扣得之物，不得作為證據。」，上開第1項、第2項規定
    所列舉者乃緊急搜索之4種實質理由，必需具備此4種情形者
    始得為無搜索票之逕行搜索。同條第3項前段則規定，前2項
    搜索，由檢察官為之者，應於實施後3日內陳報該管法院；
    由檢察事務官、司法警察官或司法警察為之者，應於執行後
    3日內報告該管檢察署檢察官及法院。立法意旨則係為了加
    強對逕行搜索合法性之控制而採行事後審查制，使法院得事
    後審查搜索之合法性，違法者並得予撤銷，而「3日內」期
    間之規定更係嚴格要求搜索人應於搜索後之最短期間內立即
    陳報法院審核，以使人民遭受突襲性無預警之搜索後，就該
    搜索是否合法？有無浮濫行使？有否侵害人權？人民是否負
    有相應之忍受義務？此一浮動不確定之狀態能早日確定，此
    與刑事訴訟法規定之再議期間、上訴期間、抗告期間等規範
    之目的與意義應無不同，自不能解為上開「3日內陳報該管
    法院」係屬訓示期間。綜上，無論參酌立法意旨或由法條文
    義解釋均應認搜索人於實施逕行搜索後應於3日內陳報，乃
    屬搜索人逕行搜索應嚴格遵守法定程序之一部分。亦即實施
    逕行搜索除須具備前述之4種實質理由外，並應遵守應於實
    施後3日內陳報該管法院之法定程序規定，否則，無論欠缺
    實質理由或未遵守法定程序均應認為逕行搜索違法，法院得
    依同條項後段規定將違法之逕行搜索撤銷。
三、經查，搜索人宜蘭縣警察局蘇澳分局係於96年2月5日下午5
    時起，在犯罪嫌疑人甲○○位於宜蘭縣南澳鄉○○路90之2
    號世華礦場，依刑事訴訟法第131條第2項、第1項之規定執
    行逕行搜索，至同日下午6時30分結束，此有搜索人之陳報
    函及搜索筆錄可參，因刑事訴訟法未就期間有特別之規定，
    爰依民法第119條、第120條、第122條之規定計算期間，搜
    索人自應於實施搜索後3日內即96年2月8日前陳報法院，是
    搜索人最遲應於96年2月8日前陳報法院方屬符合法定程式。
    惟觀諸本件搜索機關遲至同年2月9日始具狀陳報本院，亦有
    上開陳報函上之本院收文戳章在卷可參，且經查本院迄今亦
    未受理由臺灣宜蘭地方檢察署檢察官向本院陳報本件搜索之
    案件，是本件搜索人之陳報，顯已逾刑事訴訟法第131條第3
    項所規定之3日法定期間。是證諸前開法條規定及參酌立法
    增設事後審查機制之意旨，乃在杜絕實施或執行搜索者，濫
    用緊急搜索權，或搜索後遲不報告法院審核，以確保人權，
    且實施或執行搜索者，既認有緊急搜索之必要，且已執行，
    對該案件已瞭解，其於執行後3日內陳報該管法院，並無困
    難，故有為逕行搜索者，應於實施後陳報該管法院之規定，
    另參照修正後（93年6月24日修正公布）之法院辦理刑事訴
    訟案件應行注意事項第68條後段規定：「如認為有不符合法
    律規定或係無特定標的物之搜索，應於受理後5日內以裁定
    撤銷之。此項裁定僅撤銷其搜索程序，又逕行搜索後未陳報
    或經法院撤銷者，其扣押之物是否得為證據，由將來為審判
    之法院審酌人權保障與公眾利益之均衡維護（例如：1.違背
    法定程序之情節。2.違背法定程序時之主觀意圖。3.侵害犯
    罪嫌疑人或被告權益之種類及輕重。4.犯罪所生危險或實害
    。5.禁止使用證據對於預防將來違法取得證據之效果。6.
    偵查人員如依法定程序有無發現該證據之必然性。7.證據取
    得之違法對被告訴訟上防禦不利益之程度。）決定之。」，
    是搜索人於實施逕行搜索後應於3日內陳報該管法院之規定
    ，自屬搜索人逕行搜索應遵守法定程序之一部分，是認本件
    搜索情形顯與前開規定之意旨不符，本院自應依法撤銷本件
    逕行搜索之程序。
四、至於本件逕行搜索經撤銷後，其搜索所得之證據，是否有證
    據能力，將由審判時法院審酌人權保障與公共利益之均衡維
    護認定之，併予敘明。
五、依刑事訴訟法第131條第3項，裁定如主文。
中　　華　　民　　國　　 96　　年　　2　　月　　13　　日
                     臺灣宜蘭地方法院刑事第三庭
                         法  官  林惠玲
以上正本證明與原本無異。
如不服本裁定，應於裁定送達後5日內，向本院提出抗告狀（應
附繕本）。
                         書記官　陳淑宜
中　　華　　民　　國　　 96　　年　　2　　月　　13　　日
